【裁判字號】    97,交聲,2312
【裁判日期】    980323
【裁判案由】    聲明異議
【裁判全文】
臺灣高雄地方法院交通事件裁定        97年度交聲字第2311號
                                    97年度交聲字第2312號
原處分機關  交通部公路總局高雄區監理所旗山監理站
異  議  人
即受處分人  丙○○
上列異議人即受處分人因違反道路交通管理處罰條例案件，對於
交通部公路總局高雄區監理所旗山監理站民國97年9 月11日所為
之旗監違字第裁85-N00000000號、第85-N00000000號裁決聲明異
議，本院裁定如下：
    主  文
原處分撤銷。
丙○○不罰。
    理  由
一、原處分機關略以：異議人即受處分人丙○○（下稱異議人）
    所有車牌號碼9521-GR 號自用一般小客車，因未依期限參加
    定期檢驗，已於民國95年9 月6 日遭註銷在案，異議人並於
    95年12月25日至原處分機關辦理註銷轉報廢之手續，惟未同
    時繳回上開自小客車之兩面號牌及行照。嗣上開自小客車之
    9521-GR 號牌照經人懸掛於原車牌號碼8A-6778 號自小客車
    之車身上，於97年5 月15日晚間10時10分許，經人駕駛行經
    高雄縣路竹鄉○○路與潭墘路口時，發生交通事故，經員警
    到場處理而發現上情，依法以牌照借他車使用、使用註銷之
    牌照行駛為由，掣單舉發。爰依道路交通管理處罰條例（下
    稱道交條例）第12條第1 項第4 款、第5 款及第2 項規定，
    以旗監違字第裁85-N00000000號、第85-N00000000號裁決書
    ，各裁處異議人新臺幣（下同）10,800元，合計21,600元，
    並扣繳牌照。而異議人於97年9 月16日收受上開裁決書後，
    於同年月24日向原處分機關聲明異議，爰依法移送本院審理
    等情。
二、聲明異議意旨略以：異議人之姊夫甲○○於93年間向出租車
    行租用車輛後，不慎撞壞該出租車輛，為賠償車行之損失，
    向異議人商借其所有之9521-GR 號自小客車連同牌照，暫交
    車行作為出租車使用，惟該車遭不明租客取走後，典當予當
    鋪，異議人得知後欲向當鋪取回車輛及牌照遭拒，故於95年
    12月25日至原處分機關辦理車輛註銷轉報廢手續時，無法繳
    回該自小客車之兩面牌照，異議人並未將牌照借他車使用，
    亦未使用註銷之牌照行駛，原處分顯有違誤，爰依法聲明異
    議，請求撤銷原處分等語。
三、按汽車使用註銷之牌照行駛、牌照借供他車使用者，處汽車
    所有人3,600 元以上10,800元以下罰鍰，並禁止其行駛；前
    開註銷之牌照扣繳之，道交條例第12條第1 項第4 款、第5
    款及第2 項分別定有明文。由上開條文規定可知，汽車所有
    人始為上開法規之處罰對象。次按行為人有道交條例之情形
    者，應填製舉發違反道路交通管理事件通知單（下稱舉發通
    知單），並於被通知人欄予以勾記，如受處分人非該當場被
    查獲之駕駛人或行為人，舉發機關應另行送達通知聯，違反
    道路交通管理事件統一裁罰基準及處理細則第11條第1 項第
    2 款亦有明文。是於應處罰汽車所有人之事項，而為警攔查
    時，汽車所有者並非駕駛人或同行者，舉發機關於填製完成
    舉發通知單後，即應另行送達汽車所有人始為合法。經查，
    異議人所有9521-GR 號自用一般小客車於95年12月25日註銷
    轉報廢，但異議人未繳回該自小客車之兩面號牌及行照乙節
    ，為異議人自承如前，復有汽車車輛異動登記書、汽車車籍
    查詢表在卷可稽（見本院97年度交聲字第2311號卷《下稱交
    聲2311號卷》第15頁反面、17頁），堪以認定。又證人乙○○駕駛原車牌號碼8A-6778 號之黑色NISSAN廠牌自小客車車
    身，於97年5 月15日晚間10時10分許，行經高雄縣路竹鄉○○路與潭墘路口時，與他車發生交通事故，經證人即高雄縣
    政府警察局交通警察隊湖內分隊員警蘇耀鴻到場處理時，發
    現該黑色NISSAN廠牌自小客車之車身懸掛異議人所有之9521
    -GR 號車牌，遂以有汽車使用註銷之牌照行駛、牌照借供他
    車使用之違規情事，遂填製舉發通知單，並於被通知人欄予
    以勾記「汽車所有人」後，將舉發通知單郵寄予異議人位於
    高雄縣大樹鄉○○村○○路33號之住處，經同居人代收等情
    ，業據證人蘇耀鴻、乙○○於本院審理中到庭結證屬實（見
    交聲2311號卷第90、92至94頁），復有舉發違反道路交通管
    理事件通知單（下稱舉發通知單）、高雄縣政府警察局湖內
    分局（下稱湖內分局）97年9 月4 日高縣湖警交字第097000
    9340號函、證人乙○○之警詢筆錄、本院公務電話紀錄、湖
    內分局98年3 月11日高縣湖警交字第0980025786號函及所附
    舉發通知單郵務送達收受查單影本附卷可參（見交聲2311號
    卷第、13、19、78至79、121 至124 頁），堪認上開9521-G
    R 號車牌於註銷後有懸掛於他車行駛之情形，且本件舉發機
    關於填製完成舉發通知單後，已將舉發通知單合法送達異議
    人，而完成舉發之程序無訛。
四、次按人民違反法律上之義務而應受行政罰之行為，法律無特
    別規定時，雖不以出於故意為必要，仍須以過失為其責任條
    件，有司法院大法官釋字第275 號解釋可資參照。是上開罰
    責之適用，仍以行為人對於違規行為，具有故意或過失之主
    觀要件，為其裁罰之前提，亦即，如使用註銷之牌照行駛、
    牌照借供他車使用之狀態並非汽車所有人故意或過失之行為
    所致，而係其他原因所造成之結果，自難遽以上開規定對汽
    車所有人裁處罰鍰。經查，證人即異議人之姊夫甲○○於本
    院審理時到庭證稱：伊向尚運租車行的蔡科德租車，因租來
    的車撞壞了，伊跟異議人借9521-GR 號自小客車連同車牌放
    在蔡科德處，等伊有錢再把車取回，後來蔡科德說該車被人
    租走，送到位在高雄市○○路大樂那一帶的情報當鋪典當了
    ，伊有到當鋪索車，但遭當鋪拒絕等語（見交聲2311號卷第
    113 至114 頁）；證人丁○○則於本院審理時到庭證稱：伊
    有向位於高雄市三民區○○○路332 號之情報汽車當鋪買一
    臺白色的TOYOTA車號9521-GR 號自小客車，是連同車牌一起
    買的，該車是流當車，97年5 、6 月間，伊請乙○○保養另
    一輛黑色的NISSAN自小客車，伊交車給乙○○時沒有掛車牌
    ，乙○○保養完要開回來還伊時，在路竹與人發生車禍，經
    乙○○以電話告知後，伊就拿了9521-GR 號的車牌去掛等語
    （見交聲2311號卷第114 至116 頁）；證人乙○○則證稱：
    丁○○叫伊開一輛黑色的NISSAN自小客車回去修理，伊修理
    完要開回去還丁○○時，在路竹發生車禍，當時黑色的NISS
    AN自小客車沒有掛車牌，伊就打電話給住在附近的丁○○，
    丁○○有拿一塊車牌來掛，當時警察還沒到場等語（見交聲
    2311號卷第92至93頁），核與異議人辯稱：甲○○向其借95
    21-GR 號自小客車連同車牌交予租車行使用，該車及車牌卻
    遭不明租客取走典當予當鋪等語相符，堪認上開9521-GR 號
    車牌於97年5 月15日之前，即已脫離異議人之管領範圍無訛
    。準此，上開9521-GR 號車牌於註銷後，仍懸掛於他車行駛
    乙事，即非異議人之故意或過失行為所致，揆諸前揭說明，
    自不得遽以汽車使用註銷之牌照行駛、牌照借供他車使用等
    事由裁處異議人。
五、綜上所述，原處分機關對於異議人裁處罰鍰21,600元，並扣
    繳牌照之處分，尚有未洽，應由本院將原處分撤銷，並另為
    異議人不罰之諭知。
六、據上論斷，依道路交通管理處罰條例第87條第2 項、道路交
    通案件處理辦法第20條前段，裁定如主文。
中    華    民    國    98    年    3     月    23    日
                  交通法庭    法  官  毛妍懿
以上正本證明與原本無異。
如不服本裁定，應於收受送達後5 日內向本院提出抗告狀。
中    華    民    國    98    年    3     月    23    日
                              書記官  林晏光


司法院資訊處製作；財團法人民間司法改革基金會備份。
